臺灣宜蘭地方法院刑事判決　　　　　　　　　　　　　九十一年度訴字第一六八號
　　公　訴　人　臺灣宜蘭地方法院檢察署檢察官
　　被　　　告　甲○○
右被告因違反稅捐稽徵法案件，經檢察官提起公訴（九十年度偵字第二０八二號），
本院判決如左：
    主  文
甲○○商業負責人，以明知不實之事項，填製會計憑證，處拘役伍拾日，如易科罰金
以參佰元折算壹日。緩刑貳年。
    事  實
一、甲○○係原設在宜蘭縣宜蘭縣冬山鄉○○路七十六號「茗帝工程有限公司」（以
    下簡稱茗帝公司）以任職總經理之方式為茗帝公司之實際負責人，為商業會計法
    所稱之商業負責人。八十九年十一月底茗帝公司遷移至宜蘭縣五結鄉○○路○段
    九十號新址，在公司新址辦公室抽屜內發現遺留有賴雪瓊（後改名為乙○○）之
    身分證影本一張，八十九年十二月底，甲○○明知賴雪瓊於八十九年間，並未在
    其負責之茗帝公司內任職領取薪資，為求減輕應繳之稅捐，竟持前揭不詳之人遺
    留於辦公室抽屜內之身分證影本，交由公司不知情不知姓名年籍之成年會計人員
    ，據以填製內容不實之賴雪瓊於八十九年一月至十二月由茗帝公司取得八十九年
    度薪資新台幣（下同）五十萬四千元之屬會計憑證之各類所得扣繳暨免扣繳憑單
    （下簡稱扣繳憑單），並將前述扣繳憑單寄送予賴雪瓊，以為其申報綜合所得稅
    之用，已足以生損害於賴雪瓊及稅捐機關核科稅捐之正確性。嗣賴雪瓊於九十年
    三月間收到茗帝公司所寄發之前述扣繳憑單，始知身分證件遭人冒用，旋於同年
    四月向宜蘭縣警察局報案，經警方循線通知甲○○到案說明後，茗帝公司於同年
    五月四日即向財政部台灣省北區國稅局羅東稽徵所申請註銷賴雪瓊該筆薪資所得
    ，而茗帝公司於同年五月十五日辦理八十九年度營利事業所得稅結算申報時，並
    未於營利事業所得稅綜合申報書中列入該筆賴雪瓊薪資而持以申報，致未發生逃
    漏稅款之情形。
二、案經宜蘭縣警察局移送台灣宜蘭地方法院檢察署檢察官偵查起訴。
    理  由
一、訊據被告甲○○於檢察官偵查時、本院審理時坦承伊係茗帝公司之實際負責人，
    係因茗帝公司搬移新址，在新址辦公室之抽屜發現有賴雪瓊之身分證影本，即交
    由公司會計人員製作薪資之扣繳憑單等情，惟矢口否認有何上述犯行，辯稱：當
    時伊以為賴雪瓊是包商之家屬，才會將身分證件提供予會計人員製作扣繳憑單云
    云。然查，右揭事實，業據被害人賴雪瓊於警詢及檢察官偵查時指稱收到未曾任
    職之茗帝公司所製發之扣繳憑單，而有身分遭到冒用之情形等語，並有茗帝公司
    製發上載賴雪瓊於八十九年一月至十二月，在茗帝公司之薪資所得為五十萬四千
    元之前述扣繳憑單一紙可參。且被告自承上揭賴雪瓊身分證件係公司搬遷新址後
    ，於新址之辦公室抽屜發現，足見被告甲○○對於賴雪瓊非其公司之員工知之甚
    詳。又關於營造工程之包商家屬，與茗帝公司或與包商之間，並非一定有僱用關
    係存在，被告身為營造公司實際負責人對於雙方之權利義務關係當有了解，是被
    告辯稱伊認賴雪瓊身分證件影本為包商家屬之證件，而可以為製作薪資扣繳憑單
    云云，亦有違情理。是被告前述所辯均不可採，前揭犯行已臻明確，應依法論科
    。
三、按被告甲○○係茗帝公司之總經理，並為實際負責人，而屬商業會計法所稱之商
    業負責人。且「各類所得扣繳暨免扣繳憑單」屬商業會計憑證之一種，為商業會
    計法第十五條第一款所規定之「原始憑證」，此有經濟部八十八年七月十五日經
八八商字第八八二一五０二七號函在卷可參。是被告甲○○為商業負責人，利用
    不知情之會計人員，填製不實之賴雪瓊之前述扣繳憑單，核其所為係犯商業會計
    法第七十一條第一款之罪。而商業會計法第七十一條第一款以明知為不實之事項
    ，而填製會計憑證或記入帳冊之罪，原即含有業務上登載不實之本質，與刑法第
    二百十五條係法規競合之特別關係，是被告上揭行為，應從特別法之商業會計法
    第七十一條第一款論處，不另論以刑法業務上登載不實文書罪。公訴人認被告係
    涉犯刑法第二百十五條之罪，顯有未洽，惟起訴事實同一，爰變更檢察官所起訴
    應適用之法條。又被告利用不知情之成年會計人員，製作上述不實之會計憑證，
    為間接正犯。爰審酌被告之犯罪動機、目的、造成遭虛報薪資所得之人之損害程
    度及犯罪後態度等一切情狀，量處如主文所示之刑，以資矯正。而被告行為後刑
    法第四十一條及刑法施行法第三條之一，業經立法院於九十年一月四日修正，並
    經總統於九十年一月十日公布，同年一月十二日生效，將短期自由刑得易科罰金
    適用範圍之法定最重本刑上限由有期徒刑三年以下提高至五年以下，是就諭知易
    科罰金之規定，比較新舊法結果，以裁判時法較有利，自應依刑法第二條第一項
    前段之規定，適用修正後刑法第四十一條第一項規定諭知易科罰金之折算標準，
    併予敘明。被告前未曾受有期徒刑以上之刑之宣告，有台灣高等法院檢察署刑案
    紀錄簡覆表在卷可稽，其因一時失慮，致罹刑章，經被害人檢舉後主動剔除該筆
    薪資成本，於申報營利事業所得稅時亦未列入，足認被告已有悔悟及警惕之心，
    經此次教訓，當知警覺而無再犯之虞，故本院認以暫不執行其宣告刑為適當，乃
    併宣告緩刑二年，以勵自新。
四、公訴意旨另以：被告甲○○於製作前述不實之賴雪瓊之薪資扣繳憑單後，並據以
    製作不實之八十九年度營利事業所得稅綜合申報書，持以行使，向稅捐機關申報
    稅捐，而涉犯刑法行使業務上登載不實罪與稅捐稽徵法第四十一條、第四十七條
    以詐術逃漏稅捐等罪嫌等語。惟查，本件納稅義務人茗帝公司於九十年五月四日
    已向財政部台灣省北區國稅局羅東稽徵所申請註銷賴雪瓊該筆薪資所得，同年五
    月十五日茗帝公司辦理八十九年度營利事業所得稅結算申報，亦未列入該筆賴雪
    瓊之薪資費用，故納稅義務人茗帝公司並無逃漏八十九年度之營利事業所得稅之
    稅款等情，此有前述羅東稽徵所九十一年五月二十四日北區國稅羅東審字第九一
    一００七三０八號函可憑。顯見納稅義務人茗帝公司實際負責人甲○○於九十年
    五月，用以申報該公司八十九年度營利事業所得稅，所填製之營利事業所得稅結
    算申報書等業務上之文書，並未將前開賴雪瓊不實之薪資費用納入，是前揭申報
    書並無不實之處，是被告當無觸犯刑法第二百十六條、二百十五條行使業務上登
    載不實之文書罪。而納稅義務人茗帝公司最終亦無逃漏營利事業所得稅之稅款，
    即無逃漏稅捐結果之發生，亦如前述，是納稅義務人茗帝公司當亦無違反稅捐稽
    徵法第四十一條之規定，是被告甲○○自需無依同法第四十七條代茗帝公司受徒
    刑之處罰。是公訴人另認被告另涉有刑法第二百十六條行使二百十五條文書罪、
    稅捐稽徵法第四十一條、第四十七條等罪均屬不能證明，惟公訴意旨認此部分之
    犯行與前開有罪部分有裁判上一罪之關係，爰不另為無罪之諭知。
據上論斷，應依刑事訴訟法第二百九十九條第一項前段，第三百條、商業會計法第七
十一條第一款、刑法第十一條前段、第二條第一項前段、第四十一第一項條前段、第
七十四條第一款、罰金罰鍰提高標準條例第二條，判決如主文。
本案經檢察官劉憲英到庭執行職務
中      華      民      國    九十一    年      六      月     十九     日
                                      臺灣宜蘭地方法院刑事第二庭
                                          法  官  蔡  仁  昭
右正本證明與原本無異。
如不服本判決，應於判決送達後十日內向本院提出上訴狀。（應附繕本）
                                          書記官  吳  慧  芳
中      華      民      國    九十一    年      六      月     二十     日
附錄本案論罪科刑法條全文：
商業會計法第七十一條
商業負責人、主辦及經辦會計人員或依法受託代他人處理會計事務之人員有左列情事
之一者，處五年以下有期徒刑、拘役或科或併科新臺幣十五萬元以下罰金：
  一  以明知為不實之事項，而填製會計憑證或記入帳冊者。
  二  故意使應保存之會計憑證、帳簿報表滅失毀損者。
  三  意圖不法之利益而偽造、變造會計憑證、帳簿報表內容或撕毀其頁數者。
  四  故意遺漏會計事項不為記錄，致使財務報表發生不實之結果者。
  五  其他利用不正當方法，致使會計事項或財務報表發生不實之結果者。
